臺灣新北地方法院民事判決
111年度訴字第1284號
原      告  蔡呂採秀
訴訟代理人  潘宣頤律師
被      告  楊燕燕  
訴訟代理人  陳又新律師
            張家瑋律師
上列當事人間請求履行和解內容事件，經本院於民國111年10月3
1日言詞辯論終結，判決如下：
    主      文
被告應給付原告新臺幣壹佰貳拾萬捌仟伍佰元，及自民國一〇二
年三月一日起至清償日止，按年息百分之五計算之利息。
訴訟費用由被告負擔。
    事實及理由
一、原告主張：被告前積欠原告新臺幣（下同）141萬6,500元，
    雙方於民國99年6月23日達成協議並簽立和解書（下稱和解
    書），被告依和解書第二條之新債清償約定，將如和解書附
    件所示之本票（即促字卷第7至19頁所示之本票，下合稱系
    爭本票）交付給原告，嗣經原告持部分本票聲請本院裁定准
    許強制執行，因該等本票未經背書轉讓而遭本院裁定駁回，
    其餘本票亦有未經背書轉讓、或經原告向發票人口頭請求支
    付票款未果之情況，故原告並未自系爭本票獲得清償，另被
    告於99年7月30日至102年2月16日依和解書約定分期給付原
    告合計20萬8,000元後，自102年2月17日起即未再給付剩餘
    款項，依和解書第一條第3項之約定，如有一期未按時給付
    ，全部債務視為到期，故被告尚積欠原告120萬8,500元（計
    算式：141萬6,500元－20萬8,000元＝120萬8,500元）未為清
    償，爰依和解之法律關係提起本訴等語，並聲明：被告應向
    原告清償120萬8,500元，及自102年3月1日起至清償日止，
    按年息5％計算之利息。
二、被告則以：被告固於和解書與原告約定應分期給付原告141
    萬6,500元，然兩造當時係有以被告交付之系爭本票以代原
    定給付之意思，而有代物清償之合意，被告於簽立和解書時
    已將系爭本票交付與原告，並將該等本票債權讓與原告，足
    見被告已完成代物清償，故兩造基於和解書所生之債權債務
    關係已因代物清償而消滅。至原告主張無法自系爭本票取償
    ，係因原告於收受系爭本票時未從速檢查其所受領之本票權
    利是否有瑕疵，原告既怠為履行其從速檢查義務，自應依民
    法第356條第2項之規定視為原告已承認其所受領之物，是被
    告業已清償和解書所負之債務，原告起訴請求履行和解內容
    並無理由等語，資為抗辯。並聲明：原告之訴駁回。
三、兩造不爭執事項：
　㈠被告前積欠原告141萬6,500元，雙方於99年6月23日達成協議
    簽立和解書，被告並依系爭和解書第二條之約定，將系爭本
    票交付給原告。
　㈡被告於99年7月30日至102年2月16日給付原告共計20萬8,000
    元，其後即未給付其他金額予原告。
　㈢原告迄今並未自和解書附件所示之本票（即系爭本票）獲得
    清償。
四、原告另主張被告尚積欠120萬8,500元並未清償，依和解書約
    定被告應給付該部分金額及遲延利息等節，則為被告所否認
    ，並以前詞置辯。是本院應審酌者厥為：㈠兩造和解書第二
    條之約定，係屬新債清償或代物清償性質？㈡被告積欠原告1
    41萬6,500元，是否已清償完畢？原告請求被告給付120萬8,
    500元及利息，有無理由？茲分述如下：
  ㈠兩造和解書第二條之約定屬新債清償，而非代物清償：
  ⒈按債權人受領他種給付以代原定之給付者，其債之關係消滅
    ；因清償債務而對於債權人負擔新債務者，除當事人另有意
    思表示外，若新債務不履行時，其舊債務仍不消滅，民法第
    319條、第320條定有明文，前者乃代物清償之規定，後者於
    當事人未另有意思表示時，即為新債清償之規定，於當事人
    另有意思表示時，則屬債之更改。次按代物清償係一種消滅
    債之方法，故債權人與債務人間接受他種給付時，均須有以
    他種給付代原定給付之合意，代物清償始能認為成立。代物
    清償經成立者，無論他種給付與原定之給付其價值是否相當
    ，債之關係均歸消滅（最高法院52年度台上字第3696號判例
    意旨參照）；當事人為清償舊債務而成立之新債務，究為舊
    債務消滅之債之更改，或舊債務不消滅之新債清償，端視雙
    方有無消滅舊債務之意思而定。凡無舊債務消滅之合意者，
    若新債務不履行時，其舊債務仍不消滅，此係民法第320條
    本文規定新債清償之情形；倘另有消滅舊債務之意思表示，
    即屬同條除外規定債之更改之情形，不容混淆（最高法院99
    年度台上字第1583號判決意旨參照）。綜上可知，於當事人
    間存有債權債務關係，債權人受領債務人之他種給付時，應
    以當事人間有無使債之關係消滅之意思，作為當事人係約定
    代物清償或新債清償之判斷依據，合先敘明。
  ⒉查，和解書第一條係約定：「乙方（即被告）應給付甲方（
    即原告）新臺幣（下同）141萬6,500元...，給付方式如後
    ：㈠乙方應自民國99年7月起至114年2月止，按月於每月月底
    給付8,000元；於114年3月31日給付8,500元。前開給付日期
    如遇國定假日則順延。㈡乙方應將前開款項匯至甲方所有於
    大眾銀行板橋分行之帳戶，帳號：（下略）。㈢前開給付，
    如有一期未按時給付，則視為全部到期。」；第二條係約定
    ：「乙方同意將如附件之本票（即系爭本票）債權讓與甲方
    ，日後前開本票如有獲得清償，應先扣除甲方支出之訴訟費
    用及律師費用後，再將餘款作為乙方清償之款項。在乙方尚
    未全部清償141萬6,500元前，乙方仍應按前條之約定方式按
    時給付」（見促字卷第6頁），兩造既約定倘被告未完全清
    償141萬6,500元之債務，仍應按和解書第一條約定分期償還
    ，顯見兩造之和解書係約定被告將系爭本票債權讓與原告，
    並不消滅原有之舊債務，兩造間並無使舊債務關係消滅之意
    思，則新債務（即讓與本票債權部分）與舊債務（即141萬6
    ,500元給付義務部分）之關係，係約定為新債清償，並非代
    物清償關係。是被告本於該和解書第二條約定將系爭本票交
    付與原告時，並未使舊債務因此消滅。
  ⒊被告雖以前詞置辯，然依照上開和解書約定之內容，可見兩
    造當時並無以成立新債務使舊債務消滅之合意，業經本院認
    定如前；參以被告後於99年7月30日至102年2月16日間亦已
    依照和解書第一條之約定，分期給付原告共計20萬8,000元
    ，其後即未給付其他金額為兩造所不爭執，倘被告所辯為真
    ，兩造間於締結和解書、被告交付系爭本票與原告之際，確
    有代物清償之意思，則和解書第一條所約定之舊債務，即於
    被告交付系爭本票時歸於消滅，被告並無依照和解書第一條
    約定分期給付之義務，是自被告於交付本票後仍依上開約定
    分期給付20萬8,000元，益徵本件兩造當初所約定者實乃新
    債清償，而非代物清償關係。況按匯票依背書及交付而轉讓
    。無記名匯票得僅依交付轉讓之。第二章第二節關於背書之
    規定，除第三十五條外，均於本票準用之，票據法第30條第
    1項、第124條定有明文，查系爭本票除編號31至39之本票外
    ，其餘均為記名本票（見促字卷第7至16頁），應依背書及
    交付方式轉讓，否則不生轉讓之效力，然該等本票均未經背
    書轉讓，原告持部分本票聲請本院強制執行時因而遭本院裁
    定駁回（見促字第60至61頁），揆諸前揭說明意旨，該等本
    票未生轉讓之效力，即無金錢給付效力可言，被告以已交付
    系爭本票而生金錢給付效力為由，抗辯基於代物清償約定使
    舊債務消滅，亦無理由。
  ㈡被告積欠原告141萬6,500元，僅清償其中20萬8,000元，原告
    請求被告給付120萬8,500元及利息，為有理由：
  ⒈查，本件被告交付系爭本票與原告，既為新債清償而非代物
    清償性質（詳如前述），則被告之舊債務（即141萬6,500元
    給付義務部分）尚未消滅，另原告迄未自系爭本票獲得分毫
    清償，被告曾於99年7月30日至102年2月16日給付原告共計2
    0萬8,000元，其後即未給付其他金額，為兩造所不爭執，是
    本件被告仍有120萬8,500元之舊債務存在（計算式：141萬6
    ,500元－20萬8,000元＝120萬8,500元）；佐以和解書第一條
    約定：「乙方（即被告）應給付甲方（即原告）新臺幣（下
    同）141萬6,500元...，給付方式如後：㈠乙方應自民國99年
    7月起至114年2月止，按月於每月月底給付8,000元；於114
    年3月31日給付8,500元。前開給付日期如遇國定假日則順延
    。㈡乙方應將前開款項匯至甲方所有於大眾銀行板橋分行之
    帳戶，帳號：（下略）。㈢前開給付，如有一期未按時給付
    ，則視為全部到期。」（見促字卷第6頁），而被告就剩餘
    之舊債務並未依約給付，視為全部到期，則原告依和解書請
    求被告給付120萬8,500元，應屬有據。
  ⒉又按給付有確定期限者，債務人自期限屆滿時起，負遲延責
    任；遲延之債務，以支付金錢為標的者，債權人得請求依法
    定利率計算之遲延利息；應付利息之債務，其利率未經約定
    ，亦無法律可據者，週年利率為百分之五，民法第229條第1
    項、第233條第1項前段及第203條亦分別定有明文。經查，
    依原告所提之被告清償明細表，顯示被告已依前揭和解書第
    一條第1項約定分期給付99年7月至101年8月之部分，且就10
    1年8月分期給付8,000元部分，原應於同年8月31日前給付，
    卻遲至102年2月16日始給付完畢，可知被告自101年9月1日
    起即負遲延責任，是原告請求被告自102年3月1日起至清償
    日止，按年息5％計算之利息，亦屬有據。
五、綜前所述，原告依和解書之法律關係請求被告應給付120萬8
    ,500元及自102年3月1日起至清償日止，按年息5％計算之利
    息，為有理由，應予准許。
六、本件事證已臻明確，兩造其餘主張、陳述及所提之證據暨攻
    擊防禦方法，經本院審酌後，認與本件判決之結果不生影響
    ，爰不另一一論述，附此敘明。
七、訴訟費用負擔之依據：民事訴訟法第78條。
中　　華　　民　　國　　111 　年　　11　　月　　24　　日
                  民事第七庭  法  官  趙悅伶
以上正本係照原本作成
如對本判決上訴，須於判決送達後20日內向本院提出上訴狀，並
按他造人數附繕本。如委任律師提起上訴者，應一併繳納上訴審
裁判費。
中　　華　　民　　國　　111 　年　　11　　月　　24　　日
  　　　　　　　　　　　　　　書記官　尤秋菊